【裁判字號】    97,訴,1109
【裁判日期】    980324
【裁判案由】    商業會計法等
【裁判全文】
臺灣臺北地方法院刑事判決              97年度訴字第1109號
公  訴  人  臺灣臺北地方法院檢察署檢察官
被      告  甲○○
上列被告因商業會計法等案件，經檢察官提起公訴（96年度偵字
第25822號），於本院準備程序進行中，被告先就被訴事實為有
罪之陳述，經本院合議庭裁定由受命法官獨任以簡式審判程序審
理，判決如下：
    主  文
甲○○共同連續商業負責人，以明知為不實之事項，而填製會計
憑證，處有期徒刑陸月，如易科罰金，以銀元參佰元即新臺幣玖
佰元折算壹日，減為有期徒刑參月，如易科罰金，以銀元參佰元
即新臺幣玖佰元折算壹日。
    事  實
一、甲○○因經濟困窘，竟貪圖小利，應真實姓名年籍不詳之成
    年男子之邀，以新臺幣（下同）一萬元之代價，同意自93年
    9 月1日起擔任址設於臺北市中山區○○○路○段152號4樓「
    平華有限公司」（下稱平華公司）之登記負責人，為商業會
    計法所稱之商業負責人。甲○○明知上開公司並無實際之營
    業行為，且統一發票係商業會計法所稱之會計憑證，不得為
    不實內容之填製，竟與該姓名年籍不詳之成年男子共同基於
    填製不實會計憑證及幫助逃漏稅捐之概括犯意聯絡，為該公
    司領取統一發票後，交由上開姓名年籍不詳之人任意開立不
    實之統一發票，自民國94年1月起至同年10月止，由該姓名
    年籍不詳之人，在臺灣地區不詳之地點，連續以平華公司之
    名義填製如附表一所示不實之會計憑證統一發票共計64 紙
    ，合計銷售金額為新臺幣（下同）50,691,242元，交付予如
    附表一所示之「吉晨有限公司」等公司，供彼等充作進項憑
    證扣抵銷項稅額，共計幫助他人逃漏營業稅2,534,564元，
    足生損害於稅捐稽徵機關課稅之正確性。
二、案經財政部臺北市國稅局移送臺灣臺北地方法院檢察署檢察
    官偵查起訴，於本院準備程序進行中，被告先就被訴事實為
    有罪之陳述，經本院合議庭裁定行簡式審判程序。
    理  由
一、上揭事實，業據被告甲○○於本院審理時坦承不諱，復有平
    華有限公司變更登記表、涉嫌開立不實統一發票相關資料分
    析表、財政部臺北市國稅局稽查報告暨所附營業稅稅籍管理
    查詢作業表、營業人進銷項交易對象彙加明細表、營業稅年
    度資料查詢進項來源明細、虛設行號查核管制建檔表、申報
    書跨中心查詢表、營業人銷售額與稅額申報書、進口報單總
    項資料清單、全國進口報單細項資料線上查詢作業表、領用
    統一發票購票申請書、營業稅年度資料查詢銷項去路明細、
    專案申請調檔統一發票查核清單、專案申請調檔統一發票查
    核名冊、領用發票申請書及平華公司登記卷等在卷可稽。是
    本件事證明確，被告犯行洵堪認定，應依法論科。
二、查被告行為後，刑法業於94年2月2日修正公布，95年7月1日
    施行，又商業會計法於95年5月24日修正公布，於同月26 日
    施行。按「行為後法律有變更者，適用行為時之法律，但行
    為後之法律有利於行為人者，適用最有利於行為人之法律」
    ，修正後刑法第2條第1項定有明文，該條係規範行為後法律
    變更所生新舊法律比較適用之準據法，本身尚無新舊法比較
    之問題，於新法施行後，應一律適用新法第2條第1項之規定
    ，為「從舊從輕」之比較；又「本次刑法法律變更，新舊法
    比較時應就罪刑有關之共犯、未遂犯、想像競合犯、牽連犯
    、連續犯、結合犯，以及累犯加重、自首減輕暨其他法定加
    減原因（如身分加減）與加減例等一切情形，綜其全部罪刑
    之結果而為比較」，最高法院95年度第8次刑事庭會議決議
    參照。而就本件新、舊法比較之結果：
１、商業會計法第71條第1款關於商業負責人填製不實會計憑證
    之處罰規定，法定刑由修正前之「5年以下有期徒刑、拘役
    或科或併科新臺幣15萬元以下罰金」，修正為「5年以下有
    期徒刑、拘役或科或併科新臺幣60萬元以下罰金」，經比較
    修正前、後商業會計法第71條第1款規定結果，以適用修正
    前之法律，對被告較為有利；
 2、刑法第28條將「實施」修正為「實行」，新舊法之共同正犯
    範圍因此而有變動，自屬犯罪後法律有變更（最高法院96年
    度臺上字第934號判決意旨參照），惟參照修正理由之說明
    ，本案被告之犯罪行為，依新舊法，均成立共同正犯，適用
    新法並無較有利於被告。
 3、被告行為後，刑法第33條第5款規定罰金刑為新臺幣1千元以
    上，以百元計算之，修正前規定罰金刑為銀元1元即新臺幣
    3元以上，經比較新、舊法結果，以適用修正前之法律，對
    被告較為有利；
 4、被告行為後，刑法第56條連續犯之規定業經刪除，被告之數
    犯罪行為，於新法施行後，應予分論併罰，此刪除雖非犯罪
    構成要件之變更，但顯已影響行為人刑罰之法律效果，自屬
    法律有變更，經比較新、舊法結果，以適用修正前之法律，
    對被告較為有利；
 5、被告行為後，刑法第55條關於牽連犯之規定業經刪除，則被
    告所犯各罪，應予分論併罰，經比較新、舊法結果，以適用
    修正前之法律，對被告較為有利；
 6、綜上法律修正前、後之比較，揆諸前揭最高法院決議及修正
    後刑法第2條第1項所定之「從舊從輕」原則，應適用被告行
    為時之法律，即修正前之商業會計法、刑法等相關規定，對
    被告較為有利。
三、按「統一發票乃證明事項之經過而為造具記帳憑證所根據之
    原始憑證，商業負責人如明知為不實之事項，而開立不實之
    統一發票，係犯商業會計法第71條第1款之以明知為不實之
    事項而填製會計憑證罪，該罪為刑法第215條業務上登載不
    實文書罪之特別規定，依特別法優於普通法之原則，自應優
    先適用，無論以刑法第215條業務上登載不實文書罪之餘地
    」，最高法院92年度臺上字第6792號、94年度臺非字第98號
    裁判意旨參照；又統一發票依營業稅法第32條之規定，為營
    業人銷售貨物或勞務予買受人之會計憑證；再被告係平華公
    司登記負責人，為商業會計法所稱之商業負責人，是核被告
    所為，係犯修正前商業會計法第71條第1款之商業負責人填
    製不實會計憑證罪，及稅捐稽徵法第43條第1項之幫助納稅
    義務人逃漏稅捐罪。被告與真實姓名年籍不詳之成年人間，
    就上開違反商業會計法、稅捐稽徵法之犯行，有犯意聯絡及
    行為分擔，為共同正犯；又該成年人就違反商業會計法部分
    ，雖不具負責人身分，惟依刑法第31條第1項規定，仍論以
    共同正犯。被告先後多次填製不實會計憑證、幫助納稅義務
    人逃漏稅捐之犯行，均時間緊接，所犯各係構成要件相同之
    罪名，顯係各基於概括犯意為之，均為連續犯，應依修正前
    刑法第56條之規定，各以一罪論，並均加重其刑。被告以填
    製不實會計憑證之方式幫助他人逃漏稅捐，所犯上開二罪間
    有方法結果之牽連關係，應依修正前刑法第55條之規定，從
    一重之填製不實會計憑證罪論處。爰審酌被告所為影響稅捐
    之公平性與正確性，且幫助他人逃漏稅捐之數額非微，惟其
    係因經濟窘迫一時失慮而犯本件犯行，且其非平華公司之實
    際負責人，非主導及策畫本件犯罪之人，被告所得之利益尚
    微，犯後亦已坦承犯行，知所悔悟，暨其生活狀況、品行、
    智識程度等一切情狀，量處如主文所示。又被告行為後，刑
    法第41條易科罰金之折算標準，亦由原配合依罰金罰鍰提高
    標準條例第2條規定（現已刪除）提高之銀元1百元至3百元
    （即新臺幣3百元至9百元），修正為新臺幣1千元、2千元、
    3 千元，經比較新、舊法結果，修正後之規定並非較有利於
    被告，依刑法第2條第1項前段規定，應適用修正前之規定，
    爰依修正前刑法第41條第1項前段之規定，諭知易科罰金之
    折算標準。又中華民國96年罪犯減刑條例（下稱減刑條例）
    於96年7月16日施行，明定犯罪在96年4月24日以前者，除另
    有規定外，得依該條例之規定減刑。又同條例第5條雖另規
    定：「本條例施行前，經通緝而未於中華民國96年12月31日
    以前自動歸案接受偵查、審判或執行者，不得依本條例減刑
    。」本件被告所犯上開罪行，均係於96年4月24日前所為，
    ，惟其於減刑條例施行後之97年10月23日始經本院通緝，嗣
    於97年10月30日為警緝獲，有本院通緝書、臺北市政府警察
    局北投分局通緝案件移送書、本院撤銷通緝書等在卷可稽，
    仍有減刑條例之適用，爰依同條例第2條第1項第3款規定減
    其宣告刑2分之1，及依同條例第9條規定，就其減刑後之刑
    ，依修正前刑法第41條第1項前段規定諭知易科罰金之折算
    標準。至於公訴意旨另認被告明知平華公司並無實際進貨之
    事實，竟基於業務上登載不實之概括犯意，取得虛設行號「
    矞展企業有限公司」（詳如附表二所示）所開立不實統一發
    票共計24紙，總計金額20,794,073元，充做進項憑證，登載
    於其業務上作成之文書即平華公司之會計憑證，據以扣抵稅
    額，而足生損害於稅捐機關課稅之公平及正確性，亦涉犯商
    業會計法第71條第1款之商業負責人填製不實會計憑證罪嫌
    等語。惟卷內查無起訴書所述登載有如附表二所示不實進項
    金額內容之平華公司會計憑證，復查無其他積極證據足證被
    告有公訴人所指訴之前開犯行，此部分原應為被告無罪之諭
    知，惟公訴人認此部分與前開論罪、科刑部分有裁判上一罪
    之關係，爰不另為無罪之諭知，附此敘明。
據上論斷，應依刑事訴訟法第273條之1、第299條第1項前段，修
正前商業會計法第71條第1款，稅捐稽徵法第43條第1項，刑法第
2條第1項前段、第11條前段，修正前刑法第28條、第31條第1項
、第56條、第55條、第41條第1項前段，修正前罰金罰鍰提高標
準條例第2條，現行法規所定貨幣單位折算新臺幣條例第2條，中
華民國96年罪犯減刑條例第2條第1項第3款、第7條、第9條，判
決如主文。
本案經檢察官林冠佑到庭執行職務
中    華    民    國    98    年    3     月    24    日
                  刑事第五庭    法  官  李宜娟
以上正本證明與原本無異。
如不服本判決應於收受送達後10日內向本院提出上訴書狀，並應
敘述具體理由；其未敘述上訴理由者，應於上訴期間屆滿後20日
內向本院補提理由書（均須按他造當事人之人數附繕）「切勿逕
送上級法院」。
                                書記官  張華瓊
中    華    民    國    98    年    3     月    25    日
附錄本案論罪科刑之法條：
稅捐稽徵法第43條
教唆或幫助犯第41條或第42條之罪者，處3 年以下有期徒刑、拘
役或科新臺幣6萬元以下罰金。
稅務人員、執行業務之律師、會計師或其他合法代理人犯前項之
罪者，加重其刑至2分之1。
稅務稽徵人員違反第33條規定者，除觸犯刑法者移送法辦外，處
1萬元以上5萬元以下罰鍰。
修正前商業會計法第71條
商業負責人、主辦及經辦會計人員或依法受託代他人處理會計事
務之人員有左列情事之一者，處5 年以下有期徒刑、拘役或科或
併科新臺幣15萬元以下罰金：
一  以明知為不實之事項，而填製會計憑證或記入帳冊者。
二  故意使應保存之會計憑證、帳簿報表滅失毀損者。
三  意圖不法之利益而偽造、變造會計憑證、帳簿報表內容或撕
    毀其頁數者。
四  故意遺漏會計事項不為記錄，致使財務報表發生不實之結果
    者。
五  其他利用不正當方法，致使會計事項或財務報表發生不實之
    結果者。
 附表一
 ┌─┬───────┬──────┬────┬────┐
 │  │  公司名稱    │取得發票金額│逃漏稅額│ 張數   │
 ├─┼───────┼──────┼────┼────┤
 │1 │吉晨有限公司  │6,573,140   │328,658 │  10    │
 │  │              │            │        │        │
 ├─┼───────┼──────┼────┼────┤
 │2 │捌陸捌工程有限│9,000,200   │450,010 │   7    │
 │  │公司          │            │        │        │
 ├─┼───────┼──────┼────┼────┤
 │3 │尚野企業有限公│2,003,200   │100,160 │   7    │
 │  │司            │            │        │        │
 ├─┼───────┼──────┼────┼────┤
 │4 │設新企業股份有│1,961,000   │98,050  │   5    │
 │  │限公司        │            │        │        │
 │  │              │            │        │        │
 ├─┼───────┼──────┼────┼────┤
 │5 │首驊工程有限公│768,000     │38,400  │   1    │
 │  │司            │            │        │        │
 ├─┼───────┼──────┼────┼────┤
 │6 │良邦建材有限公│2,801,677   │140,084 │   4    │
 │  │司            │            │        │        │
 ├─┼───────┼──────┼────┼────┤
 │7 │昶靖企業有限公│13,326,000  │666,300 │  13    │
 │  │司            │            │        │        │
 ├─┼───────┼──────┼────┼────┤
 │8 │惠邦實業股份有│307,441     │15,372  │   2    │
 │  │限公司        │            │        │        │
 ├─┼───────┼──────┼────┼────┤
 │9 │永瑄股份有限公│            │16,592  │   1    │
 │  │司            │331,830     │        │        │
 ├─┼───────┼──────┼────┼────┤
 │10│利茂開發有限公│6,110,000   │305,500 │   8    │
 │  │司            │            │        │        │
 ├─┼───────┼──────┼────┼────┤
 │11│松泰砂石有限公│136,419     │6,821   │   1    │
 │  │司            │            │        │        │
 ├─┼───────┼──────┼────┼────┤
 │12│源錩開發企業有│1,635,135   │81,757  │   3    │
 │  │限公司        │            │        │        │
 ├─┼───────┼──────┼────┼────┤
 │13│南聯砂石有限公│5,737,200   │286,860 │   2    │
 │  │司            │            │        │        │
 └─┴───────┴──────┴────┴────┘
 附表二
 ┌─┬───────┬──────┬─────┐
 │  │  公司名稱    │取得發票金額│稅額      │
 ├─┼───────┼──────┼─────┤
 │1 │矞展企業有限公│1,200,000   │60,000    │
 │  │司            │            │          │
 ├─┼───────┼──────┼─────┤
 │2 │仕義國際實業有│2,966,000   │149,800   │
 │  │限公司        │            │          │
 ├─┼───────┼──────┼─────┤
 │3 │臺灣愷柏科技股│4,646,790   │232,340   │
 │  │份有限公司    │            │          │
 ├─┼───────┼──────┼─────┤
 │4 │浯鑫實業有限公│6,625,851   │331,292   │
 │  │司            │            │          │
 ├─┼───────┼──────┼─────┤
 │5 │源慶國際企業有│5,325,432   │266,273   │
 │  │限公司        │            │          │
 └─┴───────┴──────┴─────┘


司法院資訊處製作；財團法人民間司法改革基金會備份。
